【裁判字號】    90,簡上,235
【裁判日期】    920225
【裁判案由】    給付票款
【裁判全文】
臺灣彰化地方法院民事判決  九十年度簡上字第二三五號
    上  訴  人  丙○○
    訴訟代理人  甲○○
    被上訴人    乙○○
右當事人間請求給付票款事件，上訴人對於中華民國九十年十月九日本院員林簡易庭
第一審判決（九十年度員簡字第二三九號）提起上訴，本院判決如左：
    主      文
上訴駁回。
第二審訴訟費用由上訴人負擔。
    事      實
甲、上訴人方面：
一、聲明：
  （一）原判決廢棄。
  （二）被上訴人在第一審之訴駁回。
  （三）第一、二審訴訟費用由被上訴人負擔。
二、陳述：除與第一審判決記載相同者，茲予引用外，並補述略稱：
        上訴人與被上訴人從不認識，亦未有任何生意往來。被上訴人所執如附表所
        示之支票一紙，係訴外人即上訴人之胞弟賴東邦竊取上訴人之空白支票，盜
        用上訴人印章偽造開立。因上訴人使用支票向來均以親筆簽寫，並非以打字
        機蓋印簽發。雖民國（下同）八十九年以前，上訴人確有將支票借予賴東邦
        使用，但發覺其金融狀況不佳，即予以拒絕。賴東邦竊取空白支票，偽造支
        票乙事，已經上訴人向台灣彰化地方法院檢察署檢察官提出告訴。賴東邦於
        躲避債務期間，亦曾至上訴人住處央求不要追究，其必設法解決，且於告訴
        後，並偕同友人元京會計事務所張四維及蘇姓小姐至上訴人宅處商談不提告
        訴之條件，上訴人要求賴東邦將所竊取及偽造之支票全數退還。上訴人已索
        回尚未對外使用之支票九紙。上訴人係被害者，而被上訴人與賴東邦尚有往
        來，並合作生意，被上訴人未極力向賴東邦索債，於理有違，上訴人家境不
        佳，實無能背負此筆票款債務。
三、證據：援用原審之立證方法。
乙、被上訴人方面：於準備程序及言詞辯論期日均未到場或提出書狀為聲明及陳述。
丙、本院依職權調取台灣彰化地方法院檢察署九十年度偵字第一四一四號偵查卷宗。
    理      由
一、本件被上訴人受合法通知，未於言詞辯論期日到場，核無民事訴訟法第三百八十
    六條各款所列情形，爰依上訴人之聲請，由其一造辯論而為判決。
二、被上訴人在原審起訴主張執有上訴人為發票人，如附表所示之支票一紙，經遵期
    提示，不獲付款，遭退票等語。上訴人則以：八十九年以前，上訴人確有將支票
    借予賴東邦使用，但發覺其金融狀況不佳，即予以拒絕。系爭支票係賴東邦竊取
    其空白支票，盜用上訴印章偽造，並非上訴人親自簽發，自毋庸負責等語置辯。
三、被上訴人前開主張之事實，已據提出系爭支票併退票理由單為證，經核無訛，堪
    認屬實。而上訴人抗辯：該支票係賴東邦竊取空白支票，盜用其印章所偽造等情
    ，則為被上訴人否認在卷。按支票為無因證券，執票人行使票據上權利，就支票
    之取得，有無正當原因，或有無對價關係，自不負證明之責。又發票人欄之印章
    如為真正，即應推定該支票亦屬真正。申言之，得據以判斷該支票係為發票人作
    成。倘主張其印章係被盜用時，則被盜用之事實，按舉證責任分配原則，應由為
    此主張者負舉證責任（最高法院七十年度台上字第四三三九號判決可資參照）。
    是本件被上訴人既已否認上訴人所抗辯系爭支票為賴東邦竊取空白支票，盜用上
    訴人之印章所偽造乙節，自應由上訴人就此等事實負舉證責任。經查：上訴人雖
    就所抗辯之事實，陳稱：訴外人賴東邦曾竊取空白支票，盜用上訴人之印章，連
    同系爭支票在內，偽造多紙支票對外使用，已經上訴人索回尚未對外使用之支票
    九紙等語，並提出各該支票及票根影本為證。惟賴東邦於原審言詞辯論時已證稱
    ：其係自八十九年二月開始，經上訴人之同意，而借用上訴人之支票，均經上訴
    人蓋妥發票人欄之印章後交付予伊，起初皆由上訴人自行開立，其後，上訴人將
    印章蓋好再交給其自行填載，票根則留在上訴人處，並註明用途，上訴人所提出
    之作廢支票，均係其向上訴人拿的，後來未使用還給上訴人等語在卷。而依據保
    證責任彰化縣員林信用合作社九十年七月二十六日彰員信合字第０九五八號函及
    九十年九月四日彰員信合字第一一六二號函覆之系爭支票帳戶八十八年迄九十年
    七月之往來紀錄、對帳單及領用支票紀錄表所示，上訴人係於八十七年五月二十
    日及八十九十月二十五日先後向保證責任彰化縣員林信用合作社領用票據票號０
    八四五０一至０八四六００號及0000000至0000000號空白支票各
    一百張，而自八十九年八月七日起迄八十九年十二月六日間，該支票帳戶即曾由
    賴東邦多次匯款存入之紀錄，苟謂上訴人未同意賴東邦使用其支票，實與常情相
    違，益見上訴人所辯：八十九年以前，上訴人確有將支票借予賴東邦使用，但發
    覺其金融狀況不佳，即予以拒絕云云，不可採取。再據賴東邦於原審提出之記事
    本影本所示，賴東邦於使用支票時，確均詳載各該支票之使用明細。且稽之被上
    訴人於原審提出之賴東邦所交付之各紙支票（含系爭支票）影本，其背面均經賴
    東邦本人簽名背書。另觀之上訴人與其夫甲○○向台灣彰化地方法院檢察署提出
    之告訴狀所附支票存根聯影本所載，賴東邦於使用上訴人之支票（尚有使用上訴
    人之夫甲○○在中國農民銀行之支票）後，均在支票存根上載明金額並簽名，交
    由上訴人留存，已據本院調取該案偵查卷證核閱無訛。參之社會事實與經驗，賴
    東邦如確係竊取上訴人之空白支票，並盜用上訴人之印章偽簽支票，當無將各該
    支票之使用明細詳加記錄，並於支票簽名背書之理，更無在票根上載明金額簽名
    ，並將票根交上訴人留存之必要。況且上訴人前向台灣彰化地方法院檢察署檢察
    官告訴訴外人賴東邦提出竊盜及偽造有價證券罪嫌，亦經檢察官於九十一年六月
    十八日以九十年度偵字第一四一四號為不起訴處分確定在案，有不起訴處分書在
    卷可按，並經調閱前開偵查卷屬實。是由上訴人所提出之上開證據，尚不足以證
    明其抗辯系爭支票係賴東邦竊取空白支票，並盜用上訴人之印章予以偽造乙節屬
    實，而上訴人復未能另為舉證以實其說，所辯自難以採取。核之前開說明，上訴
    人自應就系爭支票負發票人之責任。
四、按在票據上簽名者，依票上所載文義負責；發票人應照支票文義擔保支票之支付
    ；執票人向支票債務人行使追索權時，得請求自為付款提示日起之利息，如無約
    定利率者，依年利六釐計算，票據法第五條第一項、第一百二十六條、第一百三
    十三條定有明文。從而，被上訴人本於票據法律關係提起本訴，請求上訴人應給
    付系爭支票之票款十六萬元，及自系爭支票提示日即八十九年十二月十四日起至
    清償日止按年息百分之六計算之利息，核屬正當，原審判決准許，並依職權宣告
    假執行，於法並無不合，上訴意旨仍指摘原判決不當，求予廢棄改判，尚有未合
    ，上訴為無理由，應予駁回。
據上論結，本件上訴為無理由，並依民事訴訟法第四百六十三條、第四百三十六條之
一第三項、第三百八十五條第一項前段、第四百四十九條第一項前段、第七十八條，
判決如主文。
中      華      民      國    九十二    年      二      月    二十五    日
                                    民事第一庭
~B審判長法  官  羅培昌
~B      法  官  陳弘仁
~B      法  官  蔡紹良
右為正本係照原本作成。
不得上訴。
~B法院書記官  田慧賢
中      華      民      國    九十二    年      二      月    二十五    日
~F0
附表：
┌─────┬───┬───────┬───────┬─────┬──────┐
│發票日    │發票人│金額（新台幣）│付    款    人│提示日    │  支票號碼  │
├─────┼───┼───────┼───────┼─────┼──────┤
│八十九年十│丙○○│壹拾陸萬圓整  │保證責任彰化縣│八十九年十│BANO-0000000│
│二月十四日│      │              │員林信用合作社│二月十四日│            │
│          │      │              │中正分社      │          │            │
└─────┴───┴───────┴───────┴─────┴──────┘


司法院資訊處製作；財團法人民間司法改革基金會備份。
